【裁判字號】    90,上訴,52
【裁判日期】    900213
【裁判案由】    重利
【裁判全文】
臺灣高等法院臺南分院刑事判決          九十年度上訴字第五二號  Ａ
      上  訴  人
      即  被  告  丁  ○  ○
右上訴人因重利案件，不服臺灣嘉義地方法院八十九年度訴字第六○七號中華民國八
十九年十一月三十日第一審判決（起訴案號：臺灣嘉義地方法院檢察署八十九年度偵
字第五九八八號），提起上訴，本院判決如左：
      主      文
上訴駁回。
      事      實
一、丁○○曾於民國（下同）八十四年間犯妨害公務罪，經臺灣嘉義地方法院於八十
    五年一月五日以八十四年度易字第一四三六號判決判處有期徒刑六月確定，於八
    十五年六月二十三日執行完畢，猶不知悔改，竟夥同丙○○不思循正當途徑賺取
    生活之資，而以收取與原本顯不相當之重利收入以營生，明知丙○○自八十八年
    十月中旬起，在嘉義市○區○○○路九三八巷三十七號經營地下錢莊，而以每月
    薪資新台幣（下同）一、二萬元之代價，受僱丙○○共同從事錢莊放款及收款工
    作，二人先於自由時報刊載貸款廣告，並以行動電話0000000000號及
    呼叫器0000000000號做為聯絡工具，明知社會上有因急迫而舉債之人
    ，仍預設苛刻條件，對於不認識之人之貸與，每貸與一萬元，以每十日計息一次
    ，每次利息二千元之重利（即月息六十分，換算年利率為百分之七百二十）。對
    於認識之人之貸與，依其交情之深淺，每貸與一萬元，以每十五日計息一次，每
    次收取一千二百元至一千七百元不等之利息，並預先收取該利息之重利（即月息
    二十四分至三十四分，換算年利率為百分之二百八十八至四百零八）。並要求告
    貸之人應先簽發與借款金額相當面額或加上利息之本票，對於不認識人之貸與，
    尚需質押身分證以供擔保，伺機貸款予因急迫而告貸之戊○○（起訴書誤載為廖
    玟雅）、吳美麗、李明翰、乙○○及其他不特定之人，藉以取得與原本顯不相當
    之重利，並以之為常業。嗣於八十九年十月六日上午十一時許，經警持臺灣嘉義
    地方法院檢察署檢察官核發之搜索票至上址搜索而查獲，並扣得丁○○、丙○○
    二人因常業重利所取得之本票五張、身分證影本二張。
二、案經嘉義縣警察局移送臺灣嘉義地方法院檢察署檢察官偵查起訴。
      理      由
一、訊據上訴人即被告丁○○、丙○○二人固不否認於右開時、地，乘他人急迫貸以
    金錢，並取得與原本顯不相當之重利之事實，惟否認有常業之犯意及月息高達三
    十分至六十分之重利，均辯稱：伊等另有工作，並非常業犯，伊等確有貸款與戊○○、吳美麗、李明翰、乙○○等人及其他不特定人，惟利息係每貸與一萬元，
    以每十五日計息一次，每次收取一千元至一千二百元不等之利息，伊僅晚上做，
    並未僱用丁○○，僅係丙○○因眼睛重度近視，有時晚上出去，請丁○○幫忙載
    ，有時拿三千元或五千元給他，並無暴力討債云云。
二、惟查：
（一）右揭常業重利之犯罪事實，已據被告丁○○及丙○○二人分別於警局初訊及檢
      察官偵查中自白不諱，被告丙○○於警訊時供稱：伊係從八十八年十±十一月
      左右開始經營地下錢莊，每半個月利息為十二分至十七分，借錢除開利本票外
      還有交付身分證，但認識之人只開立本票而已，伊因有重度近視，又無一技之
      長，所以才經營地下錢莊，鋼開始經營係以登報方式，後來因很多人無法償還
      而跑了，最後只有借給較認識的人，警方在我家計查獲戊○○及甲○○○之身
      分證，以及王新榮等人開立之本票五張，即王新榮開立一張三萬元，戊○○開
      立一張二萬四千元、吳美麗開立二張分別為一萬元及二萬元，李明翰開立一張
      二萬三千五百元等語（見警局卷第一頁背面、第二頁）；於偵查中供稱：警訊
      所述實在，在自由日報刊登約二星期，利息十二分，是借給急用之人，聯絡呼
      叫器回0000000000號等語（見偵查卷第八頁背面、第九頁）；於原
      審供稱：放款利息每半月十二分到十七分不等，也就是借一萬元半個月利息為
      一千二百元到一千七百元，之前斷斷續續借給別人，從八十八年十月中旬開始
      斷斷續續刊登報紙，每次刊登四到五天，共刊登三次，借給他人須先開本票，
      並以身分證擔保，開一萬元本票，現金給八千三百元到八千八百元，每半個月
      算一期，每個月給丁○○一萬元至二萬元，對證人戊○○於警訊所述沒意見等
      語（見原審卷第二十一頁、第二十二頁）；於本院復供稱：借一萬元本票是寫
      一萬元，利息先扣一千元或一千二百元，有的有身分證擔保，有的沒有，吳美
      麗借一萬元，半個月利息一千二百元，李明翰本來欠我二千元，後來又借二萬
      元，王新榮之利息係借一  萬元，半個月利息是一千元或一千二百元等語（見
      本院九十年一月三十日訊問筆錄）。被告丁○○於警訊供承：是在八十八年十
      月中旬，在嘉義市○區○○○路九三八巷三十七號經營地下錢莊，有刊登報紙
      小額貸款及朋友借紹，利息以一萬元，每半個月十二分至十七分不等，借錢除
      開立本票外，其他擔保品只有身分證，因為失業，才經營地下錢莊等語（見警
      局卷第三頁背面、第四頁）；於偵查中供承：警訊所述實在，係從八十八年十
      月經營到被查查獲，因家庭經濟困難才做等語（見偵查卷第八頁背面、第九頁
      ）；於原審亦對證人戊○○於警訊所述沒意見等語（見原審卷第二十二頁）。
      復有扣案戊○○及甲○○○之身分證，以及王新榮等人開立之本票五張在卷可
      稽。
（二）證人即借款人戊○○於警訊時供稱：我於八十九年五月間，曾在自有日報看見
      丙○○在報紙上刊登息低，身分證借款等，我因經濟上非常困難，急需用錢，
      所以我在八十九年五月十五日十一時許，就打電話給經營錢莊之丙○○，由其
      過慮我的身分、職業後，他們二人到我住處將錢二萬元借給我，簽立本票一張
      二萬四千元及扣留我身分證作為抵押，利息為每十天為一期，需繳四千元利息
      ，並留下行動電話0000000000號及呼叫器0000000000號
      ，並要我代其介紹借款，該次借款我計繳息六次，本金二萬元，共付四萬四千
      元是由丙○○及丁○○輪流向我收款；我於八十九年九月二十三日復因急需用
      錢，才再以呼叫器與丙○○聯絡，再次向其借二萬元，簽立二萬四千元之本票
      一張，利息仍為每十天四千元，伊因經濟困難，僅繳息一次，無法繳清，他們
      二人即經常在半夜打電話給我家人，揚言叫我準時付款，否責會對我不客氣等
      語（見警局卷第五頁背面、第六頁）。復依扣案證人戊○○簽發之本票面額係
      二萬四千元，足見該證人所供借二萬元，每十日為四千元利息，證人戊○○所
      證應屬實在。被告二人於警訊及原審中供述，每一萬元，半個月利息為一千二
      百元至一千七百元不等，應係給較認識之人之利息，於本院復改稱每一萬元，
      半個月利息為一千元至一千二百元，顯非可採。又依證人戊○○所證，顯見被
      告係乘借款人因陷於困境而急用而借貸甚明，復為其所供承，被告亦供承有貸
      款予吳美麗、李明翰、乙○○及其他不特定之人，有前開與原本顯不相當之重
      利，雖傳訊前開證人未到庭，然有前開另扣案之甲○○○之身分證一張，以及
      王新榮開立本票一張三萬元、吳美麗開立本票二張分別為一萬元及二萬元，李
      明翰開立本票一張二萬三千五百元（見警局卷第十頁至第十二頁），顯見被告
      非僅貸款予戊○○一人甚明。是被告均係乘被害人等需款孔急而貸以金錢，而
      取得超出週年利率百分之二十甚多，取得與原本顯不相當之重利甚明。
（三）按所謂常業，並非必謂以重利為唯一之生活事實，其縱有其他職業，而仍恃重
      利為生者，仍成立常業罪，又明知社會上有因急迫而舉債濟急之情事，乃刊登
      廣告招攬生意，並預定苛刻條件，一俟他人告貸，藉以博取重利，顯然以重利
      為其生活之資，應論以常業犯（最高法院二十七年上字第五二０號判例參照）
      。是以，被告經營地下錢莊，並於自由時報報紙刊登廣告，且被告等於警訊及
      偵查中均供稱：伊當時失業，家庭經濟困難，無一技之長，才經營地下錢莊等
      語，已見前述，雖於原審及本院審理時改稱伊有工作，並提出員工職務證明書
      ，惟核與前開所述不符，且縱有其他工作，依判例意旨，亦無礙於常業犯之犯
      行，足徵被告係以犯重利罪之行為為生活之事業至堪認定，揆之前開判例意旨
      ，應成立重利之常業犯無訛。
（四）綜上所述，被告丙○○、丁○○於本院前開所辯非常業犯及前開各情均係事後
      卸責飾詞，委無足採，本件事證已臻明確，被告等犯行均堪認定。
三、核上訴人即被告丙○○、丁○○均係乘人急迫，從事貸款取得與原本顯不相當之
    重利為其生活之資，均係犯刑法第三百四十五條之常業重利罪。被告二人就常業
    重利犯行，有犯意之聯絡及行為之分擔，均應論以共同正犯。又被告丁○○曾犯
    妨害公務罪，經臺灣嘉義地方法院判處有期徒刑六月確定，於八十五年六月二十
    三日執行完畢，有本院被告全國前案紀錄表及臺灣嘉義地方法院檢察署刑案資料
    查註紀錄表各一件附卷可參，其於有期徒刑之執行完畢後，五年以內，再犯本件
    有期徒刑以上之罪，為累犯，應依刑法第四十七條之規定，加重其刑。
四、原審以被告等罪證明確，因以適用刑法第二十八條、第三百四十五條、第四十七
    條，罰金罰鍰提高標準條例第一條前段等規定，並分別審酌被告二人之品行、犯
    罪之動機、目的、手段、剝奪經濟弱者，坐享重利，所生危害匪淺，被告丙○○
    係地下錢莊雇主、被告丁○○受雇共同經營，及其二人犯罪後態度等一切情狀，
    被告丙○○量處有期徒刑八月，被告丁○○量處有期徒刑七月。並說明扣案之本
    票五張及身分證影本二張，係借款人即被害人所簽發交予被告供作重利借款之擔
    保之物，如被害人如期清償借款，被告應將該等本票及身分證影本返還，被告僅
    係取得上述物品之占有，並不能遽行收歸己有，尚難認係被告犯罪所得之物，而
    均不諭知沒收。本院經核原判決認事用法俱無不合，量刑亦稱妥適，被告等上訴
    意旨一其等均非常業犯及原判決量刑過重，空言指摘原判決不當，並無可取，為
    無理由，均應予駁回。
據上論斷，應依刑事訴訟法第三百六十八條，判決如主文。
本案經檢察官李傳來到庭執行職務。
中    華    民    國      九十      年      二      月        十三      日
                                  臺灣高等法院臺南分院刑事第六庭
                                      審判長法官  楊    明    章
                                            法官  徐    宏    志
                                            法官  顏    基    典
右正本證明與原本無異。
如不服本判決，應於判決送達後十日內向本院提出上訴狀，其未敘述理由者並應於提
出上訴狀後十日內向本院補提理由書（應附繕本)。
                                      法院書記官  徐    瑞    清
中    華    民    國      九十      年      二      月        十四      日
附錄：本判決論罪科刑條文
刑法第三百四十五條：
以犯前條之罪為常業者，處五年以下有期徒刑，得併科三千元以下罰金。


司法院資訊處製作；財團法人民間司法改革基金會備份。
